臺灣高等法院刑事判決　　　　　　　　94年度上訴字第2069號
上　訴　人　臺灣桃園地方法院檢察署檢察官
上　訴　人
即　被　告　子○○
　　　　　　　　　　（另案於臺灣桃園監獄執行）
指定辯護人　本院公設辯護人丁○○
上列上訴人因被告搶奪等案件，不服臺灣桃園地方法院94年度訴
字第565號，中華民國94年5月3日第一審判決（起訴案號：臺灣
桃園地方法院檢察署93年度偵字第12617號），提起上訴，本院
判決如下：
    主  文
原判決撤銷。
子○○連續意圖為自己不法之所有，而搶奪他人之動產，因而致
人於死，累犯，處有期徒刑玖年；扣案如附表二編號一至六所示
之物均沒收。
    事  實
一、子○○因贓物案件，經本院以八十八年度上易字第四０六六
    號判處有期徒刑三月確定，於民國八十九年八月八日易科罰
    金執行完畢。嗣因竊盜等案，於九十三年八月三十一日入監
    執行，惟於入監執行前，猶不知悔改，竟基於意圖為自己不
    法所有之概括犯意，(1)連續身著附表二編號五、六所示之藍
    色上衣、黑色長褲，於附表一編號一至五所示時間、地點，
    騎乘車牌號碼ＣＦＵ－二三二號機車，以自被害人後側徒手
    搶奪手提包之方式，搶得如附表一編號一至五所示之財物。
    (2)其中附表一編號三，客觀上可預知丙○○年老體弱，如受
    外在拉扯力道過大，極易跌倒而頭部受創死亡，惟主觀上欠
    缺此故意，於行搶時因強力拉扯丙○○隨身皮包，使之跌倒
    在地，致頭部外傷性併顱內出血，經送行政院衛生署桃園醫
    院急救，於九十三年七月三十日二十時三十分不治死亡。(3)
    嗣子○○之車牌號碼ＣＦＵ－二三二號機車失竊，乃思竊取
    一部機車供作續行搶奪犯案之工具，遂於附表一編號六所示
    之時、地，持客觀上足以危害他人生命、身體之安全，具有
    危險性之萬能鑰匙（即扳手）一支，竊得車牌號碼ＫＧＤ─
    四七九之重型機車一部；旋於附表一編號七所示之時間、地
    點，承前搶奪概括犯意，續搶得如附表一編號七所示之財物
    ，被害人乙○○當場大聲呼叫，適巡邏員警經過而查獲，繼
    於九十三年八月二日，在其桃園縣觀音鄉崙坪村十二鄰二０
    七之九號住處，扣得犯案所用如附表二所示之萬能鑰匙一支
    、藍色碎花口罩一面、黑色長褲、藍色短袖上衣各一條、藍
    色、銀色半罩式安全帽各一頂，以及非供作案所用之刀子一
    把。
二、案經桃園縣政府警察局中壢分局移送暨丙○○之子己○○告
　　訴由臺灣桃園地方法院檢察署檢察官偵查起訴。
    理  由
一、證據能力部分，被告及辯護人就證據能力固均不爭執，且均
    同意，惟證人依法應具結而未具結，不得為證據，刑事訴訟
    法第五十八條之三定有明文，而證人阮式素於九十三年七月
    三十一日偵訊筆錄，未經具結（相字卷第十一至十二頁），
    難認有證據能力，另被害人庚○○、辛○○○書面陳述，為
    被告以外之人於審判外陳述，然被告及辯護人均同意為證據
    ，依法自有證據能力，合予敘明。
二、訊据上訴人即被告，除否認附表一編號三，犯行外，餘均坦
    承不諱，對附表一編號三部分辯稱：未作該案，是警察說連
    續犯叫我承認等語，經查：
（一）附表一編號一、二及四至七部份：業据被告坦承不諱，核
      與被害人庚○○、癸○○、辛○○○、戊○○、李秋瑩、
      乙○○、甲○○於警訊指述，並被害人庚○○書面陳述（
      本院卷第六三至六四頁），且被害人葉吳素葉、戊○○倒
      地受傷，有照片及其二人診斷證明書共二紙在卷可資佐憑
      （偵卷第一二七○二號卷第十五至十六頁，第二十頁），
      並有被害人癸○○、乙○○、戊○○之子壬○○出具之贓
      物領據（保管單）及現場照片共二十三張等附卷可稽、及
      附表二編號一至六所示之物扣案可憑，事證明確，被告此
      部分犯行，洵堪認定。至被害人庚○○警詢稱：於上開編
      號一所示之時、地，突有一名男子騎乘機車將伊撞倒後，
      將伊皮包搶走等語，惟其年邁不良於行，而以書面陳稱：
      搶匪年輕力壯，直接搶了騎車跑，我因而倒地受傷等語（
      本院卷第六四頁），已推翻其警詢說辭，且被告亦否認有
      騎車將人撞倒再搶之情形，是起訴書此部分之記載，尚有
      誤會，應予更正。另起訴書附表編號四關於辛○○○被搶
      金額載為一百元，惟查：被害人辛○○○是稱：被搶一千
      三百元等語（偵字第一二七○二號卷第十二頁反面），被
      告對此亦未爭執，顯然起訴書所載有誤，應予更正。
（二）附表一編號三部份：被告於警詢稱：九十三年七月二十八
      日七時三十分許，在中壢市○○路一三三巷五三號前搶一
      位婦人，警方於中壢市○○街五號前拾得之丙○○於九十
      三年七月二十八日七時三十分許遭搶的皮包，是我丟的等
      語（偵字第一二六一七號卷第十頁），於偵訊稱：有於九
      十三年七月二十八日，在中壢市○○路一三三巷五三號前
      搶一個女的，就是己○○領回的皮包等語（同上卷第六三
      頁），於原審稱：九十三年七月二十八日七時三十分許，
      在中壢市○○路一三三巷五三號前，騎機車，搶被害人肩
      上的星巴克標誌皮包一個等語（原審卷第二五頁），按被
      害人丙○○之皮包確有星巴克標誌，並由被害人之子己○○領回，有贓物領据及照片在卷可參（同上卷第二四頁、
      第二五頁），足認被告於上開所言，與上開物證相符，堪
      予採信。且目擊證人阮式素於警詢、偵訊證稱：九十三年
      七月二十八日七時三十分許，在中壢市○○路一三三巷五
      三號下車時，看到被害人遭一位騎機車的人搶皮包等語（
      相字卷第九頁至第十頁間，漏編頁數，偵字第一二六一七
      號卷第八十至八一頁），有關時間地點及被害人之陳述均
      與被告上開說辭相符，自堪認此部分確係被告所為。至證
      人阮式素雖不能指認被告，惟其稱：當時只看到穿白色衣
      服，騎機車，其他沒看清楚等語（同上相字卷頁），因此
      ，其既未看清被告容貌，則不能指認被告，毋乃正常現象
      ，不能以此執為被告未犯案之證據。
（三）被害人丙○○遭被告搶奪後跌倒，受有左側顳部挫擦傷、
      左眼眶瘀青、胸部挫瘀傷、左肩、左手肘、左膝挫傷，並
      因頭部外傷併顱內出血死亡之事實，業經檢察官督同法醫
      師相驗明確，有相驗屍體證明書、驗斷書及勘驗筆錄等一
      件、相驗照片四張等在卷可憑，堪認被告上開搶奪行為，
      與被害人丙○○致死結果間，有相當因果關係。另按刑法
      第十七條之加重結果犯，以行為人能預見其結果之發生為
      要件，即以行為人對於加重結果之發生，於客觀上有預見
      之可能為已足，而主觀上無預見。即加重結果犯，以行為
      人對於加重結果之發生在客觀上能預見而不預見者為要件
      （最高法院二十四年上字第一四０三號、四十七年台上字
      第九二０號、六十一年台上字第二八九號判例、九十年台
      上字第四一一二號判決意旨參照）。本件被告騎乘機車自
      後奪取被害人丙○○皮包之際，於客觀上，被害人年老體
      弱（民國十九年次生），突遭人自後搶奪肩上皮包，極易
      跌倒受傷，致頭部碰地，而會顱內出血而死亡等情，為可
      預見之事，惟被告與被害人素不相識，且係搶奪後即逃跑
      ，顯見主觀並無重擊被害人致之死亡之決意，且於下手搶
      奪之際，主觀上對於可能造成被害人死亡之結果，並無認
      識，亦未對死亡之結果，有所容認。然其騎車自後搶奪被
      害人，被害人因而倒地，難免有受傷致死之危險，而有致
      死亡之結果，如前所述，在客觀上即有預見之可能，則被
      告主觀上疏未預見之因對傷害行為所引起死亡之加重結果
      ，自應負責。
（四）告訴人己○○指稱：被告先係以機車撞倒伊母親丙○○即
      死者，那外勞有說伊母親有要拉回那皮包等語，被告則否
      認有此情形，經查：目擊證人阮式素於偵訊證稱：看到他
      拿阿嬤的皮包，那個人是騎機車的；那人沒有騎機車撞阿
      嬤；拉阿嬤時，阿嬤沒有與那個人拉扯，阿嬤被那個人一
      拉就倒了等語（偵字第一二六一七號卷第八十、八一頁）
      ，顯見告訴人所指，尚有誤會。
（五）告訴人己○○指稱：附表一編號一部分，被害人係遭撞而
      後再搶，附表一編號四、五部分，被害人均受傷，被告應
      係強盜等語，按行為人於掠奪之際或不免於暴行，然與強
      盜罪之暴行，必須至使人不能抗拒之情形，迥然有別，最
      高法院著有三十二年上字第二一八一號判例可資參照。被
      告附表一編號一、四、五之犯行，固致被害人受傷，惟依
      其三人所述，係被告實施搶奪之際，跌倒所致，尚難遽其
      時已不能抗拒，是告訴人己○○所指，尚有誤會，另上開
      被害人之傷害均未据告訴，附此敘明。
（六）刑法第三百二十一條第一項第三款之兇器，其種類並無限
      制，凡客觀上足對人之生命、身體、安全構成威脅，具有
      危險性之兇器均屬之，且祇須行竊時攜帶此種具有危險性
      之兇器為已足，並不以攜帶之初有行兇之意圖為必要（最
      高法院七十九年台上字第五二五三號判例意旨參照）。扣
      案之萬能鑰匙即扳手一支，外型為Ｌ型，長十四公分、寬
      為一點五公分，頭部已磨尖的部份約六公分，且鐵製質地
      堅硬，業經原審勘驗屬實（原審卷第四八頁），客觀上足
      以危害他人生命、身體之安全，具有危險性，自屬上開法
      條規定之兇器。
（七）附表一編號二、三之犯罪時間，固僅相差五分鐘，惟告訴
      人己○○稱：一三三巷離市場約二、三百公尺等語（本院
      卷第七九頁），而被告亦稱：二地相距約五百公尺，騎車
      約五分鐘以內等語（本院卷第八十頁），而被告所犯該二
      案，均係騎乘機車，因此，於時間上尚無邗格之處，附此
      敘明。
綜上所述，被告所辯，不足採信，事證明確，其犯行堪以認定。
三、核被告所為，附表一編號一、二、四、五及七部份，係犯刑
    法第三百二十五條第一項搶奪罪，附表一編號三部分，係犯
    刑法第三百二十五條第二項搶奪致死罪，附表一編號六部分
    ，係犯刑法第三百二十一條第一項之加重竊盜罪。起訴書就
    附表一編號六，雖載為刑法第三百二十條第一項普通竊盜罪
    ，惟檢察官已於原審審理中變更起訴法條為加重竊盜罪，本
    院毋庸變更起訴法條。被告就附表一編號六、七所犯竊盜與
    搶奪二罪間，有手段、目的之牽連關係，而上開二罪之法定
    最高度與最低度刑均同為六月以上五年以下有期徒刑，爰審
    酌被告騎乘機車搶奪之情節較重，應依刑法第五十五條後段
    ，應從一重之搶奪罪處斷。又連續犯須連續數行為而犯同一
    罪名。依照司法院大法官會議釋字第一五二號解釋，所謂「
    同一罪名」，指構成犯罪要件相同之罪名而言，因之，在同
    一法條或同一項款中，如其犯罪構成要件不同時，不得成立
    連續犯，惟屬於加重結果者：例如刑法第二百七十七條第一
    項與第二項、第三百零二條第一項與第二項。仍得成立連續
    犯（最高法院六十七年度第六、七次總會決議三之(二)參照）
    ，因此，被告犯附表一編號一、二、四、五、七等搶奪犯行
    及附表一編號三搶奪致死犯行，犯意相同，時間緊接，所犯
    係犯罪構成要件相同之罪名，顯係基於概括犯意反覆為之，
    為連續犯，應以情節較重之搶奪致死論一罪，並依刑法第五
    十六條規定加重其刑。被告因贓物案件，經本院以八十八年
    度上易字第四０六六號判處有期徒刑三月確定，於八十九年
    八月八日易科罰金執行完畢等情，有本院被告前案紀錄表各
    一件在卷可憑，其五年以內再犯本件有期徒刑以上之罪，為
    累犯，應依刑法第四十七條規定，遞加重其刑。
四、原審以事證明確，予以論罪科刑，固非無見，惟誤結果加
    重犯為未必故意（原判決第六頁第十一行），誤認搶奪罪
    及搶奪致死罪，不得成立連續犯，被害人葉吳訴琴被搶為
    一千三百元，原判決附表誤載為一百元，均有未洽，檢察官
    循告訴人請求，認量刑太輕，被告上訴否認部分犯行，及認
    量刑太重，均難認有理由，惟原判決既有上述可議之處，即
    屬不能維持，應由本院撤銷改判，爰審酌被告甫因竊盜等案
    ，經判處應執行有期徒刑二年九月確定，猶不思悔改，於入
    獄服刑前，竟仍再為本件犯行，惡性匪淺，且被告連續下手
    行搶之對象類多年老者，並致多位被害人受傷，甚至有搶奪
    而致人於死，危害社會安全頗鉅，暨其犯罪之動機、目的、
    手段，犯罪時所受之刺激及其品行、生活狀況、智識程度為
    國中畢業，尚未與死者家屬達成和解，犯後曾坦承犯行，並
    斟酌原審檢察官求刑十七年六月，尚嫌過重等一切情狀，量
    如主文第二項所示之刑。至扣案如附表二編號一至六所示數
    量之萬能鑰匙即扳手、口罩、安全帽、短袖上衣、長褲及安
    全帽，均為被告所有供其犯本件之罪所用之物，業據被告供
    承在卷，均應依刑法第三十八條第一項第二款規定，宣告沒
    收；另附表二編號七之刀子一把，係被告所有，惟非供本案
    犯罪所用之物；以及起訴書所列戊○○被搶之手提包一個（
    內有黑色錢包一個、身分證等證件四張、三洋牌ＰＨＳ手機
    一支含晶片），業經領回在案，爰均不另為沒收之諭知，附
    此敘明。
據上論斷，應依刑事訴訟法第三百六十九條第一項前段、第三百
六十四條、第二百九十九條第一項前段，刑法第五十六條、第三
百二十五條第二項、第三百二十一條第一項第三款、第五十五條
、第五十六條、第四十七條、第三十八條第一項第二款，判決如
主文。
本案經檢察官鄭龍照到庭執行職務。
中　　華　　民　　國　　94　　年　　11　　月　　1　　日
　　　　　　　　　刑事第二十一庭審判長法　官  溫耀源
　　　　　　　　　　　　　　　　　　  法　官  段景榕
　　　　　　　　　　　　　　　　　　  法　官  周政達
以上正本證明與原本無異。
如不服本判決，應於收受送達後十日內向本院提出上訴書狀，其
未敘述上訴之理由者並得於提起上訴後十日內向本院補提理由書
（均須按他造當事人之人數附繕本）。
                                      書記官  陳菊珍
中　　華　　民　　國　　94　　年　　11　　月　　1 　　日
附表一
  ┌───┬───┬───┬────┬──────┬──────────┐
  │ 編號 │ 時間 │ 地點 │ 被害人 │ 方法、手段 │ 所得之物（新台幣） │
  ├───┼───┼───┼────┼──────┼──────────┤
  │ 一   │93年7 │中壢市│ 庚○○ │騎乘車牌號碼│手提包一個內有250元 │
  │      │月26日│成功路│        │CFU-232號機 │（皮包已尋獲）      │
  │      │上午7 │66號  │        │車，自被害人│                    │
  │      │時許  │      │        │後方行搶其手│                    │
  │      │      │      │        │上皮包，得手│                    │
  │      │      │      │        │，被害人年邁│                    │
  │      │      │      │        │而跌倒在地受│                    │
  │      │      │      │        │傷（傷害未告│                    │
  │      │      │      │        │訴）        │                    │
  ├───┼───┼───┼────┼──────┼──────────┤
  │ 二   │同年月│中壢市│ 癸○○ │騎乘上揭機車│皮包一個內有零錢約  │
  │      │28日上│福德路│        │，自被害人後│100元（皮包已領回） │
  │      │午7時 │46號  │        │方徒手行搶被│                    │
  │      │25 分 │      │        │害人手上皮包│                    │
  ├───┼───┼───┼────┼──────┼──────────┤
  │ 三   │同年月│中壢市│ 丙○○ │騎乘上揭機車│星巴克標誌手提袋一個│
  │      │28日上│成功路│        │，自被害人後│（手提袋丟置中壢市忠│
  │      │午7 時│133巷 │        │方徒手行搶被│勤街五號，為警拾得發│
  │      │30分  │53號前│        │害人肩上皮包│還被害人家屬）      │
  ├───┼───┼───┼────┼──────┼──────────┤
  │ 四   │同年月│中壢市│辛○○○│自被害人後方│黑色皮包一個，內有  │
  │      │29日上│義民路│        │徒步徒手行搶│一千三百元及鑰匙一串│
  │      │午8時 │與中明│        │被害人手上皮│                    │
  │      │30分  │路口  │        │包，被害人不│                    │
  │      │      │      │        │願放手以致被│                    │
  │      │      │      │        │拉倒在地受傷│                    │
  │      │      │      │        │，得逞離去（│                    │
  │      │      │      │        │傷害部分未據│                    │
  │      │      │      │        │告訴）      │                    │
  ├───┼───┼───┼────┼──────┼──────────┤
  │ 五   │同年月│中壢市│ 戊○○ │騎乘上揭機車│手提包一個，內有2000│
  │      │29日下│中正路│        │，自被害人後│餘元、黑色錢包、眼鏡│
  │      │午16時│571巷 │        │方行搶被害人│一副、身分證、健保卡│
  │      │30分  │口前  │        │手上皮包，致│、殘障手冊、新國民綜│
  │      │      │      │        │被害人跌倒受│合醫院掛號證及三洋牌│
  │      │      │      │        │傷（被害人受│PHS手機一支含晶片（ │
  │      │      │      │        │有右肱骨頸骨│除現金外其餘均領回）│
  │      │      │      │        │折，右肩鎖關│                    │
  │      │      │      │        │節脫位，傷害│                    │
  │      │      │      │        │未告訴）    │                    │
  ├───┼───┼───┼────┼──────┼──────────┤
  │ 六   │同年8 │平鎮市│ 李秋瑩 │以自製萬能鑰│車牌號碼KGD-479號機 │
  │      │月1日 │文化街│        │匙竊得供作搶│車（機車已領回）    │
  │      │上午7 │18巷20│        │奪工具      │                    │
  │      │時30分│號    │        │            │                    │
  ├───┼───┼───┼────┼──────┼──────────┤
  │ 七   │同年8 │中壢市│ 乙○○ │自被害人後方│黑色皮包一個內有2900│
  │      │月1日 │成功路│        │徒手行搶被害│元（皮包、現金均領回│
  │      │上午9 │79巷內│        │人手上皮包，│）                  │
  │      │時許  │壢國小│        │再欲騎乘上揭│                    │
  │      │      │大門前│        │機車逃離    │                    │
  └───┴───┴───┴────┴──────┴──────────┘
附表二
  ┌───┬────────┬───┐
  │編號  │   物品名稱     │ 數量 │
  ├───┼────────┼───┤
  │ 一   │萬能鑰匙（扳手）│一支  │
  ├───┼────────┼───┤
  │ 二   │藍色碎花口罩    │一面  │
  ├───┼────────┼───┤
  │ 三   │藍色半罩式安全帽│一頂  │
  ├───┼────────┼───┤
  │ 四   │銀色半罩式安全帽│一頂  │
  ├───┼────────┼───┤
  │ 五   │藍色短袖上衣    │一件  │
  ├───┼────────┼───┤
  │ 六   │黑色長褲        │一條  │
  ├───┼────────┼───┤
  │ 七   │刀子            │一把  │
  └───┴────────┴───┘
附錄本案論罪科刑法條全文
刑法第325條（普通搶奪罪）
意圖為自己或第三人不法之所有，而搶奪他人之動產者，處六月
以上五年以下有期徒刑。
因而致人於死者，處無期徒刑或七年以上有期徒刑，致重傷者，
處三年以上十年以下有期徒刑。
刑法第321條第1項（加重竊盜罪）
犯竊盜罪而有左列情形之一者，處六月以上、五年以下有期徒刑
：
三、攜帶兇器而犯之者。
